臺灣高等法院刑事判決　　　　　　　　 96年度上易字第823號
上　訴　人　臺灣板橋地方法院檢察署檢察官
被　　　告　乙○○
上列上訴人因被告贓物案件，不服臺灣板橋地方法院95年度易字
第2302號，中華民國96年2月15日第一審判決（聲請簡易處刑案
號：臺灣板橋地方法院檢察署95年度偵字第9786號），提起上訴
，本院判決如下：
    主  文
上訴駁回。
    理  由
一、本案經本院審理結果，認第一審判決以不能證明被告乙○○
    犯罪，對被告為無罪之諭知，核無不當，應予維持，並引用
    第一審判決書記載之證據及理由（如附件原審判決書）。
二、檢察官上訴意旨略以：系爭安全氣囊編號G39*KP40Ｚ0000000
    00*號1個，為被害人甲○○所有，原裝置於引擎號碼VQ0000
    0000、車號5H─9111號自用小客車上，該車於民國94年9月2
    4日失竊。被告為「合益修車廠」負責人，以汽車修理為業
    ，有判斷所購買之零件是否為贓物之能力，對於零件流通之
    情形，難諉為不知，應會留存出售者之身分資料，避免購入
    贓物。而被告究竟於何時向何人購買，未提出相關證據以供
    查證。原審就此亦略而未論，顯與事理有違，貿然判決無罪
    ，恐有輕縱之嫌云云。
三、經查：
（一）按犯罪事實應依證據認定之，無證據不得認定犯罪事實，
      刑事訴訟法第154條第2項定有明文。故事實之認定，應憑
      證據，如未能發現相當證據，或證據不足以證明，自不能
      以推測或擬制之方法，以為裁判基礎。而認定不利於被告
      之事實，須依積極證據，茍積極之證據不足為不利於被告
      事實之認定時，即應為有利於被告之認定，更不必有何有
      利之證據，最高法院著有30年上字第816號判例甚明。且
      刑事訴訟上證明之資料，無論其為直接或間接證據，均須
      達於通常一般之人均不致有所懷疑，而得確信其為真實之
      程度，始得據為有罪之認定，若其關於被告是否犯罪之證
      明未能達此程度，而有合理懷疑之存在，致使無從形成有
      罪之確信，根據「罪證有疑、利於被告」之證據法則，即
      不得遽為不利被告之認定。又檢察官就被告犯罪事實，應
      負舉證責任，並指出證明之方法。刑事訴訟法第161條第1
      項亦定有明文。因此被告並無自證無罪之義務，此乃無罪
      推定之原則。是以，何項卷證資料有利於被告或不利於被
      告，應由擔任公訴角色之檢察官盡其舉證之義務，此乃上
      開法條規定檢察官於刑事訴訟程序進行中應盡之法定義務
      。最高法院92年台上字第128號判例，亦闡明「刑事訴訟
      法第161條，已於民國91年2月8日修正公布，其第1項規定
      ：檢察官就被告犯罪事實，應負舉證責任，並指出證明之
      方法。因此，檢察官對於起訴之犯罪事實，應負提出證據
      及說服之實質舉證責任。倘其所提出之證據，不足為被告
      有罪之積極證明，或其指出證明之方法，無從說服法院以
      形成被告有罪之心證，基於無罪推定之原則，自應為被告
      無罪判決之諭知」此旨。
（二）被害人甲○○所有車號5H─9111號自用小客車，於94年9
      月24日，在桃園縣楊梅鎮○○路失竊，並於同日為警尋獲
      ，於尋回時，安全氣囊業已被拆除。警察於95年3月9日下
      午17時許，在被告所經營修車廠查贓時，查獲該安全氣囊
      。證人即前往查獲之台北縣政府警察局土城分局警員涂石
      榕於原審證稱：「當天土城分局舉辦汽機車修配業執行清
      查是否有贓車、贓物。」、「是被告太太帶我到二樓堆放
      汽車零件的地方，該處有保險桿、方向盤，都是舊貨，只
      有看到一個安全氣囊。」（見原審96年1月30日審判筆錄
      ）。被告於警詢陳稱：「該安全氣囊G39*KP40Ｚ000000000
      *號，好像是我1年前購買的，買來幫客人換裝。或是客人
      修車拆下不要的」等語（見95年度偵字第9786號卷第5頁
      詢問筆錄）；於原審供稱：「這個安全氣囊是客人來修車
      時換下來的，我不知道是贓物，也不知道是那部車換下來
      的。」（見原審96年1月30日審判筆錄）；於本院稱：「
      是客戶拿好的安全氣囊讓我幫他換。」（見本院審判筆錄
      ）。是被告持有上開安全氣囊，為不爭之事實，惟觀諸被
      告之陳述，並非明確坦承有故買贓物犯行，尚難認被告已
      自白犯罪。
（三）如前所述，我國刑事訴訟制度業已修正為以當事人進行主
      義為主，職權進行主義為輔，檢察官立於原告之地位，其
      對於被告之犯罪事實，本負有積極舉證之義務，且刑事被
      告原無自證無罪之義務，其在訴訟上所為之辯解，只須達
      於對起訴事證提出合理質疑之程度為已足，檢察官如對被
      告所舉反證仍有爭執，即應依照刑事訴訟法第161條第1項
      規定，自負積極舉證釋疑之責任。而刑法故買贓物罪之成
      立，必以他人犯有財產上之犯罪為前提，且行為人主觀上
      必須對其所買入、收受之物係他人為財產犯罪所得之物有
      所認識，並進而故買、收受，始具故買、收受贓物之故意
      ，如不能證明行為人有贓物認識，縱雖有買，或持有，仍
      不得以故買、收受贓物罪相繩。本案檢察官就被告究竟於
      何時向何人購買安全氣囊，被告是否明知為贓物而故意購
      買，並未提出相關證據，因此不能證明被告犯罪。
四、原判決以不能證明被告犯罪而為無罪之諭知，並無不合。檢
    察官上訴意旨仍執前詞指摘原判決不當，為無理由，應予駁
    回。
據上論斷，應依刑事訴訟法第373條、第368條，判決如主文。
本案經檢察官許睦坪到庭執行職務。
中　　華　　民　　國　　96　　年　　5 　　月　　16　　日
　　　　　　　　　刑事第十三庭  審判長法　官  曾  德  水
　　　　　　　　　　　　　　　　　    法　官  林  婷  立
　　　　　　　 　 　　　　　　　　　　法　官  王  炳  梁
以上正本證明與原本無異。
不得上訴。
                                      書記官  廖  逸  柔
中　　華　　民　　國　　96　　年　　5 　　月　　16　　日
附件：
臺灣板橋地方法院刑事判決              95年度易字第2302號
公　訴　人　臺灣板橋地方法院檢察署檢察官
被　　　告　乙○○　男　41歲（民國○○年○月○○日生）
　　　　　　　　　　身分證統一編號：Ｚ000000000號
　　　　　　　　　　住臺北縣土城市○○路○段233號
選任辯護人  李進成律師
            張國權律師
上列被告因贓物案件，經檢察官聲請以簡易判決處刑（95年度偵
字第9786號），本院認不得以簡易判決處刑，改依通常程序審理
，並判決如下：
    主  文
乙○○無罪。
    理  由
一、公訴意旨略以：被告乙○○於民國94年間某日，在臺北縣土
    城市○○路○ 段233 號其所經營之「合益修車廠」內，明知
    不詳姓名之人所持有之日產牌自小客車副駕駛座安全氣囊編
    號：G39*KP40Ｚ000000000 *號1 個，係來路不明之贓物（該
    安全氣囊為甲○○所有，裝置於引擎號碼VQ00000000、車號
    5H ─9111 號自用小客車上，該車於94年9 月24日失竊），
    竟仍予以買受。嗣於95年3 月9 日為警在上址修車廠查贓時
    ，將上開安全氣囊送至裕隆日產汽車公司鑑驗，始循線查悉
    上情，因認被告乙○○涉犯刑法第349 條第2 項之故買贓物
    罪嫌等語。
二、按犯罪事實應依證據認定之，無證據不得認定犯罪事實，又
    不能證明被告犯罪者，應諭知無罪之判決，刑事訴訟法第15
    4 條第2 項、第301 條第1 項分別定有明文。次按刑事訴訟
    法上所謂認定犯罪事實之證據，係指足以認定被告確有犯罪
    行為之積極證據而言，如未能發現有相當證據或證據不足以
    證明，自不能以推測或擬制之方法以為裁判基礎，又認定不
    利於被告之事實，需依積極證據，苟積極證據不足為不利被
    告之認定時，即應為有利於被告之認定，更不必有何有利之
    證據，最高法院29年上字第3105號、40年台上字第86號及30
    年上字第816 號判例可資參照。末按故買贓物之罪，必須行
    為人確知所故買者係贓物，否則對是否為贓物無此認識，即
    無由成立犯罪，最高法院86年度上易字第322 號判決可資參
    照。
三、公訴人認被告乙○○涉犯故買贓物罪嫌，無非係以被告於警
    詢時坦承不諱，且有被害人甲○○於警詢中指訴，並有搜索
    及扣押筆錄、扣押物品目錄表、贓物認領保管單、視訊檢提
    暨E 類特案連絡單（即裕隆日產汽車公司之鑑驗文件）、車
    籍作業系統查詢認可資料表、車輛竊盜車牌失竊資料個別查
    詢報表、元隆經銷公司楊梅廠收費明細表各1 紙、照片2幀
    在卷可按。訊據被告乙○○堅決否認有何故買贓物犯行，辯
    稱：系爭安全氣囊是客人來修車時換下來的，伊不知道是贓
    物，也不知道是哪部車換下來的等語。被告之選任辯護人則
    為被告辯護稱：本案警方違法搜索，故搜索所得之扣案物品
    即系爭安全氣囊不得作為證據，另被告對於系爭安全氣囊為
    贓物，主觀上並無認識，自不符故買贓物罪之主觀構成要件
    等語。
四、經查：
（一）扣案之安全氣囊之證據能力：
    1.按搜索應用搜索票；有明顯事實足信為有人在內犯罪而情
      形急迫者，檢察官、檢察事務官、司法警察官或司法警察
      ，雖無搜索票，得逕行搜索住宅或其他處所；又搜索，經
      受搜索人出於自願性同意者，得不使用搜索票。但執行人
      員應出示證件，並將其同意之意旨記載於筆錄，刑事訴訟
      法第128 條第1 項、第131 條第1 項第3 款、第131 條之
      1 分別定有明文。次按刑事訴訟，係以確定國家具體之刑
      罰權為目的，為保全證據並確保刑罰之執行，於訴訟程序
      之進行，固有許實施強制處分之必要，惟強制處分之搜索
      、扣押，足以侵害個人之隱私權及財產權，若為達訴追之
      目的而漫無限制，許其不擇手段為之，於人權之保障，自
      有未周，故基於維持正當法律程序、司法純潔性及抑止違
      法偵查之原則，實施刑事訴訟程序之公務員不得任意違背
      法定程序實施搜索、扣押；至於違法搜索扣押所取得之證
      據，若不分情節，一概以程序違法為由，否定其證據能力
      ，從究明事實真相之角度而言，亦難謂適當。因此，對於
      違法搜索所取得之證據，為兼顧程序正義及發現實體真實
      ，應由法院於個案審理中，就個人基本人權之保障及社會
      安全之維護，依比例原則及法益權衡原則，予以客觀之判
      斷。而搜索依其程式，可區分為要式搜索與非要式搜索，
      其中非要式搜索又區分為附帶搜索、同意搜索、緊急搜索
      ，此觀刑事訴訟法第130 條、第131 條、第130 條之1 之
      規定自明，上開各項搜索有其法定要件及程序。其中同意
      搜索應經受搜索人出於自願性同意，此所謂「自願性」同
      意，係指同意必須出於同意人之自願，非出自於明示、暗
      示之強暴、脅迫。法院對於證據取得係出於同意搜索時，
      自應審查同意之人是否具同意權限，有無將同意意旨記載
      於筆錄由受搜索人簽名或出具書面表明同意之旨，並應綜
      合一切情狀包括徵求同意之地點、徵求同意之方式是否自
      然而非具威脅性、同意者主觀意識之強弱、教育程度、智
      商、自主之意志是否已為執行搜索之人所屈服等加以審酌
      ，遇有被告抗辯其同意搜索非出於自願性同意時，更應於
      理由詳述審查之結果，否則即有判決理由不備之違法（最
      高法院94年度台上字第1361號判決意旨參照）。
    2.本件依卷附搜索扣押筆錄所載（詳偵查卷第11頁），警方
      執行本件搜索之依據乃為上開刑事訴訟法第131 條之1 同
      意搜索之規定。然證人即被告乙○○之妻子王貴玉於本院
      審理時到庭具結證稱：「（辯護人問：95年3 月9 日時警
      員是何時進入現場？）3 月9 日下午」、「（辯護人問：
      當警方表示進入現場時是否有表示要做何事及人數為何？
      ）人數約5 、6 人，當時警方進入時，我不知他們是警員
      ，因為他們是穿便服，當時我有問他們有何事，警方就問
      老板是否在場，我就說老板不在」、「（辯護人問：警方
      進入現場後有何表示？）警方說要進來看看，我來不及反
      應，他們就進來了」、「（辯護人問：警方進來時是否有
      出示搜索票？）沒有」、「（辯護人問：被告是何時返回
      車廠？）約傍晚6 點左右」、「（辯護人問：在警方在車
      廠搜索時是否有陪同在場？）有的，我有在場」、「（檢
      察官問：警方是何時離開的？）傍晚6 點等到被告回來後
      他們才走」、「（檢察官問：被告回來時，警方是否已扣
      到安全氣囊？）是的」、「（檢察官問：被告回來後在車
      廠待多久？）老板剛回來後，一下子就被警方帶走」等語
      （詳本院96年1 月30日審判筆錄第6-8 頁），核與證人即
      當天參與執行搜索之臺北縣政府警察局土城分局警員涂石
      榕到庭具結證述：「（審判長問：當天為何去車廠搜索？
      ）土城分局舉辦汽機車修配業執行清查是否有贓車、贓物
      」、「（審判長問：這次勤務是否有先聲請搜索票？）沒
      有」、「（審判長問：合益修車廠內搜索時，被告是否有
      在場？）沒有，但是我有請被告之太太通知請他回來」、
      「（審判長問：是先找到安全氣囊還是被告先回來？）是
      先找到安全氣囊後，問被告之太太安全氣囊何來，被告之
      太太說不清楚」、「（辯護人問：自願搜索同意書是否於
      搜索後回警局才簽立？）應該是在現場簽的」等語（詳本
      院96年1 月30日審判筆錄第9-11頁），綜上證述可知，案
      發當日臺北縣政府警察局土城分局警員至被告之「合益修
      車廠」搜索前，並未事先聲請搜索票，且臺北縣政府警察
      局土城分局警員於被告未在場，未待被告同意搜索並簽立
      自願受搜索同意書，即在無搜索票之情形下，恣意於該修
      車廠進行違法之搜索，而卷附之被告乙○○所簽立之自願
      受搜索同意書，顯係被告於警員搜索後始行簽具甚明，則
      本件警察既未持搜索票，復未徵得被告同意，即自被告之
      「合益修車廠」起出安全氣囊1 個，其所為取得安全氣囊
      1 個，在程序上顯然與法定搜索程序不合，縱被告於搜索
      後簽立自願受搜索同意書，惟此屬無從事後補正之事項，
      是本件臺北縣政府警察局土城分局警員至被告之「合益修
      車廠」執行搜索，顯係違法搜索，當日搜索起出之安全氣
      囊1 個即屬非法搜索取得之證據。
    3.按除法律另有規定外，實施刑事訴訟程序之公務員因違背
      法定程序取得之證據，其有無證據能力之認定，應審酌人
      權保障及公共利益之均衡維護，刑事訴訟法第158 條之4
      定有明文，而刑事訴訟係以確定國家具體之刑罰權為目的
      ，為保全證據並確保刑罰之執行，於訴訟程序之進行，固
      有許實施強制處分之必要，惟強制處分之逮捕，足以侵害
      個人之人身自由權，若為達訴追之目的而漫無限制，許其
      不擇手段為之，於人權之保障，自有未周，故基於維持正
      當法律程序、司法純潔性及抑止違法偵查之原則，實施刑
      事訴訟程序之公務員不得任意違背法定程序。查警方於95
      年3 月9 日在被告之「合益修車廠」違法搜索後取得之安
      全氣囊1 個，固屬違背法定程序取得之證據，惟該證據是
      否即無證據能力，依法仍須審酌人權保障及公共利益之維
      護，就此二者間之利益權衡評估，期能兼顧個人基本人權
      之保障及實質真實之發現，要非該證據係屬違法取得之證
      據時，即當然判定其無證據能力，遽而排斥其作為對被告
      不利之認定依據。查本件被告持有扣案之安全氣囊，與非
      法持有槍械或毒品，足以生危害社會之狀況並不相同，且
      衡量人權保障及社會安全公共利益之均衡維護，依比例原
      則及法益權衡原則，予以客觀之判斷，兼顧程序正義及發
      現實體真實，堪認本件承辦警察知悉應以徵得被告同意之
      方式進行搜索，卻便宜行事，先行進入被告之「合益修車
      廠」搜索後，起出系爭安全氣囊1 個，再令被告補簽自願
      受搜索同意書，欲掩飾其未取得搜索票及事前未徵得被告
      之同意而進行搜索之事實，違背法定程序所取得之證據即
      本件安全氣囊1 個，應認為無證據能力。
（二）其次，被告於警詢中固陳稱：「該安全氣囊G39*KP40Ｚ000
      000000* 號，好像是我1 年前購買的，買來幫客人換裝。
      或是客人修車拆下不要的」等語（詳95年度偵字第9786號
      卷第5 頁），觀諸被告上開陳述，並未明確坦承有故買贓
      物犯行，尚難認屬被告之自白，是公訴人認被告於警詢中
      自白犯行，顯有誤會。縱認被告於警詢中業已自白犯行，
      然按被告之自白，不得作為有罪判決之唯一證據，仍應調
      查其他必要之證據，以察其是否與事實相符，刑事訴訟法
      第156 條第2 項規定甚明，則本件既無其他補強證據足以
      擔保被告於警詢中之陳述與事實相符，自不得以該等陳述
      而為被告不利之認定。
（三）綜上所述，本件警方逕行搜索上開被告之修車廠既不合法
      定程序，因此扣得之上開安全氣囊，即屬違背法定程序所
      取得之證據，不得作為證據。公訴人起訴所憑其餘事證，
      尚有合理之懷疑存在，並不足以使本院獲致被告已有故買
      贓物犯行之確信。此外，復查無其他積極證據，足資證明
      被告確有公訴意旨所指之犯行，揆諸首揭規定及說明，本
      件既不能證明被告犯罪，即應為被告無罪判決之諭知，用
      期適法。
據上論斷，應依刑事訴訟法第452 條、第301 條第1 項，判決如
主文。
本案經檢察官吳宗光到庭執行職務。
中    華    民    國      96    年    2    月    15    日
                刑事第十七庭審判長法　官  李幼妃
                                  法  官  張紹省
                                  法  官  鄭燕璘
上正本證明與原本無異。
如不服本判決，應於判決送達後10日內，向本院提出上訴狀。
                                  書記官  呂紹明
中　　華　　民　　國　　96　　年　　2 　　月　　15　　日
